【裁判字號】    97,訴,1368
【裁判日期】    980227
【裁判案由】    塗銷抵押權登記
【裁判全文】
臺灣桃園地方法院民事判決              97年度訴字第1368號
原      告  丁○○
            乙○○
                        號3樓.
            丙○○
            戊○○
上列四人共
同訴訟代理  林辰彥律師
人
上列四人共
同複代理人  林傳哲律師
被      告  甲○○    住桃園縣.
訴訟代理人  戴文進律師
上列當事人間請求塗銷抵押權登記事件，本院於民國98年2 月6
日言詞辯論終結，判決如下：
    主      文
被告應將原告所有坐落彰化縣埔心鄉○○段四八五地號土地應有
部分各為一○九六五分之二○一，經彰化縣溪湖地政事務所於民
國九十二年六月二十六日以溪資字第○四二四○○號收件，並於
民國九十二年六月三十日所設定權利範圍一○九六五分之八○四
，擔保本金最高限額新台幣貳佰柒拾萬元之抵押權登記予以塗銷
。
訴訟費用由被告負擔。
    事實及理由
壹、程序方面
一、按請求塗銷抵押權登記之訴訟，是否專屬於不動產所在地法
    院管轄，應視其請求權之基礎法律關係為何而定，如係基於
    物權之法律關係而請求，即有民事訴訟法第10條第1 項之適
    用，如係基於債權之法律關係而請求，則非專屬於不動產所
    在地法院管轄（司法院民國77年10月7 日77廳民四字第1196
    號函釋意見參照）。本件原告起訴係依民法第179 條不當得
    利之法律關係，請求抵押權人即被告塗銷抵押權登記，核係
    基於債權之法律關係而請求，尚非因不動產物權涉訟，應無
    民事訴法第10條第1項專屬管轄規定之適用。又被告住所係
    在桃園縣桃園市○○路48巷6之4號，核屬本院轄區，依同法
    第1條第1項規定，本院就本件訴訟有管轄權。
二、被告經合法通知，未於言詞辯論期日到場，核無民事訴訟法
    第386 條各款所列情形，應依原告之聲請，准由其一造辯論
    而為判決。
貳、實體方面
一、原告主張：
  (一)坐落於彰化縣埔心鄉○○段485地號，面積10,649.23平方公
    尺之土地（地目田，重測前為埤霞段埤霞小段155地號）本
    係訴外人即原告之父黃伯忠（下稱黃伯忠）與他人共有。黃
    伯忠就系爭土地應有部分為10965分之804，其於92年9月17
    日死亡，由原告四人（下稱原告）繼承而各取得系爭土地應
    有部分10965分之201。
  (二)被告為黃伯忠生前之同居女友，黃伯忠為取悅被告而與之通
    謀虛偽意思表示，於92年6 月30日將上開485 地號土地應有
    部分10965 分之804 （下稱系爭土地）設定存續期間自92年
    6 月20日至94年6 月20日，本金最高限額新台幣（下同）27
    0 萬元之抵押權（下稱系爭最高限額抵押權）登記予被告。
    依民法第87條第1 項規定，系爭最高限額抵押權設定應屬無
    效，原告自得依同法第113 條第1 項規定，請求被告回復原
    狀塗銷系爭最高限額抵押權設定登記。
  (三)系爭最高限額抵押權雖係擔保本金最高限額270萬元，但於
    92年6月20日至94年6月20日存續期間內，被告與黃伯忠並未
    發生債權債務關係，現期間屆滿已有5年，被告無法律原因
    而受有系爭最高限額抵押權登記之利益，致原告受有損害，
    原告得依民法第179條規定，請求被告塗銷系爭最高限額抵
    押權。
  (四)被告前於93年間以其執有黃伯忠於92年3月1日簽發，票面金
    額為270萬元，票號047356號，未載到期日之本票1紙（下稱
    系爭本票）向本院起訴請求原告給付票款，經本院93年桃簡
    字第1439號判決（下稱前案判決）敗訴確定在案，認定被告
    未能舉證證明黃伯忠與被告間有借貸或贈與之法律關係存在
    ，被告再以業經前案判決確定不存在之權利主張，有違民事
    訴訟法第400 條既判力之規定。
  (五)綜上，系爭最高限額抵押權登記係出於通謀虛偽意思表示，
    或雖非通謀設定，惟抵押權存續期間內並無債權債務關係存
    在，原告得民法113條或不當得利之法則訴請塗銷。爰聲明
    ：被告應就原告共有系爭土地應有部分各為10965分之201
    於92年6月30日所為存續期間自同年月20日至94年6月20日，
    擔保債權本金最高限額270萬元之抵押權登記予以塗銷。
二、被告則以下列情詞置辯：
  (一)黃伯忠與被告並非同居女友關係，黃伯忠於92年6 月30日提
    供其所有系爭土地設定系爭最高限額抵押權予被告，係緣於
    黃伯忠生前陸續向被告借款合計270萬元，為確保被告債權
    而設定抵押，並非通謀虛偽意思表示。該270 萬元借款之經
    過如下：
  1.被告於87年7 月2 日，自其設於臺灣土地銀行桃園分行帳號
    第000-000-00000-0 號帳戶提領現金70萬元，並自訴外人即
    被告長子余行健設於同上銀行帳號第000-000-00000-0 號帳
    戶提領現金30萬元，合計100 萬元借予黃伯忠當場收受，並
    於同日上午10時5 分許在同上銀行內匯款至黃伯忠設於彰化
    縣埔心鄉農會帳號第00000000000000號帳戶，有臺灣土地銀
    行存摺類取款憑條影本2 紙及同上銀行入戶電匯申請書影本
    1 紙可證，並有前案判決卷附彰化縣埔心鄉農會94年2 月24
    日心鄉農信字第145 號函所附黃伯忠上開帳戶交易明細表及
    匯款解付傳票佐證。
  2.被告於87年8月10日標得訴外人呂哄堂（下稱呂哄堂）所召
    集之互助會，由呂哄堂簽發票號為ARC0000000號，票面金額
    為914,200 元之支票1 紙作為會款，該紙支票由被告交付黃
    伯忠並存入黃伯忠帳戶內，同時被告另交付現金85,800元予
    黃伯忠，合計借款100 萬元予黃伯忠，有上開呂哄堂簽發支
    票及前案判決卷附呂哄堂之互助會會員名冊等影本各1 件可
    證。
  3.被告又於87年9月5日標得訴外人呂養雪（下稱呂養雪）所召
    集之互助會，收得互助會會款694,000元，將其中現金60萬
    元借予黃伯忠收受，有前案判決卷附呂養雪之互助會會員名
    冊為憑。
  4.被告於87年10月12日借款10萬元予黃伯忠，由被告在桃園市
    信用合作社匯款10萬元至黃伯忠前開彰化縣埔心鄉農會帳戶
    內，有桃園市信用合作社跨行匯款回單影本1 紙及前案判決
    卷附上開彰化縣埔心鄉農會函文暨所附資料可證。
  (二)黃伯忠陸續向被告借款270 萬元未還，嗣於92年間被告知悉
    黃伯忠不幸罹患癌症，被告為求上開借款之擔保，於92年3
    月1 日要求黃伯忠簽發系爭本票，並提供系爭土地設定系爭
    最高限額抵押權資為擔保。黃伯忠乃於92年6 月20日會同被
    告前往彰化縣溪湖鎮○○路○ 段215 號馬泰源代書事務所委
    託辦理系爭最高限額爭抵押權設定登記，揆諸該抵押權設定
    契約書所載：「債務清償日期：每次『借款票據』內訂定」
    、「申請登記以外約定事項：債務人兼義務人交付之『票據
    』…」等字樣，可知系爭最高限額抵押權係為擔保黃伯忠向
    被告借款270 萬元之系爭本票債務而設定。
  (三)被告執系爭本票請求原告給付票款，雖遭前案判決駁回其訴
    敗訴確定，惟前案訴訟標的為票據法律關係，與本件訴訟標
    的法律關係為最高限額抵押權登記，並不相同，且前案確定
    判決所認定之事實既非真實，自不應以前案判決理由據以認
    定系爭最高限額抵押權登記係出於通謀虛偽意思表示，或雖
    非通謀惟抵押權存續期間並無債權債務關係發生。原告之請
    求，顯無理由。
  (四)爰答辯聲明：原告之訴駁回。
三、兩造不爭執事項
  (一)原為黃伯忠所有系爭土地，於92年6 月30日設定本金高限額
    270 萬元第7 順位抵押權登記予被告，上開抵押權存續期間
    自92年6 月20日起至94年6 月20日止，有彰化縣溪湖地政事
    務所97年8 月20日溪地一字第0970003760號函暨所附系爭最
    高限額抵押權設定案相關資料影本1 件在卷可稽（見本院卷
    第28頁至第36頁）。
  (二)黃伯忠於92年9 月17日死亡，其就系爭土地權利範圍應有部
    分1096 5分之804 ，由原告繼承而各取得應有部分10965 分
    之20 1，有土地登記謄本1 件、戶籍謄本5 件在卷可查（見
    本院卷第7 頁至第15頁）。
  (三)被告以其執有黃伯忠簽發系爭本票，向本院訴請原告給付票
    款，業經前案判決被告敗訴確定，有前案判決及撤回上訴狀
    等影本各1 件在卷可佐（見本院卷第16頁至21頁）。
四、本院判斷
    原告主張訴外人黃伯忠與被告所設定登記之系爭最高限額抵
    押權係虛偽設立，縱非虛偽設立，亦無債權債務關係存在，
    請求塗銷系爭最高限額抵押權等語，此為被告所拒，並以前
    詞置辯。是本件應予審究者在於：
  (一)黃伯忠與被告就系爭最高限額抵押權之設定，是否為通謀虛
    偽意思表示？
  1.按「當事人主張有利於己之事實者，就其事實有舉證之責任
    。」，民事訴訟法第277 條前段定有明文。又第三人主張表
    意人與相對人通謀而為虛偽意思表示者，該第三人應負舉證
    之責，最高法院48年度台上字第29號判例可資參照。原告主
    張系爭最高限額抵押權之設定，係通謀虛偽意思表示云云，
    此為被告所否認，辯稱伊與黃伯忠間確有債權債務存在，始
    設定該抵押權等語。揆諸上揭說明，自應由原告就黃伯忠與
    被告間之最高限額抵押權係通謀虛偽而設定之事實，負舉證
    責任。
  2.證人即承辦系爭最高限額抵押權設定之代書馬嘉政於本院審
    理中具結證稱：伊與黃伯忠熟識，當時係黃伯忠本人親自到
    伊事務所委託伊辦理系爭最高限額抵押權之設定，且當時黃
    伯忠神智非常清楚，伊看不出黃伯忠有生病的樣子等語明確
    （見本院卷第76頁），按證人與兩造夙無恩怨，應故為虛為
    證述，甘冒偽證刑責訴追之必要，是被告抗辯伊與黃伯忠間
    所設定之系爭最高限額抵押權確為真正之事實，應堪採信。
    審酌系爭最高限額抵押權之設定既屬真正，縱系爭最高限額
    抵押權所擔保之債權於抵押權存續期間內並未發生，亦僅係
    被告不得就未發生之債權實行抵押權而已，非謂該抵押權之
    設定即係通謀虛偽意思表示而當然無效。此外，原告未能舉
    其他證據以實其說。是原告主張系爭最高限額抵押權之設定
    係通謀虛偽意思表示云云，即無足取。
  (二)系爭最高限額抵押權所擔保之債權，是否存在？
  1.按確定判決之既判力，固以訴訟標的經表現於主文判斷事項
    為限，判決理由並無既判力，但法院於判決理由中，就訴訟
    標的以外，當事人主張之重要爭點，本於當事人辯論之結果
    已為判斷時，對此重要爭點所為之判斷，除有顯然違背法令
    ，或當事人已提出新訴訟資料，足以推翻原判斷之情形外，
    應解為在同一當事人就該已經法院判斷之重要爭點，不得作
    相反之主張或判斷，始符民事訴訟上誠信原則（最高法院96
    年度台上字第2745號、96年度台上字第2569號判決意旨參照
    ）。又當事人主張有金錢借貸關係存在，須就其發生所須具
    備之特別要件即金錢之交付及借貸意思表示互相一致負舉證
    之責任，若僅證明有金錢之交付，未證明借貸意思表示一致
    者，尚不能認為有金錢借貸關係之存在，最高法院81年台上
    字第2372號判決意旨闡釋明確。依吾人社會生活經驗可知，
    交付金錢或票據之原因甚多，可能為借貸、贈與、買賣等多
    端，僅有交付金錢或票據，尚難遽予推認當事人間有消費借
    貸關係存在。
  2.被告抗辯黃伯忠向伊先後四次借款共計270 萬元（各筆借款
    日期及金額，詳如附表），因而設定系爭最高限額抵押權以
    供擔保云云，並提出如附表所列之書證為憑。惟查，證人馬
    嘉政於本院審理中證稱：伊只負責幫兩造辦理設定，不清楚
    兩造間有無實際上之債權債務關係等語（見本院卷第76頁）
    ，是依該證人所證，至多僅能證明被告與黃伯忠確有設定系
    爭最高限額抵押權，尚無法證明被告與黃伯忠間有何債權債
    務關係存在。審酌：(1)前案判決與本件訴訟，當事人相同（
    僅原、被告異位）；(2)被告於本院審理中所提出附表所列之
    書證，與其於前案判決中所提出之書證相同，業據本院依職
    權調取前案判決卷證查閱無訛；(3)經細繹附表所列書證之內
    容（含被告於本院審理中所補提之部分書證），充其量僅能
    證明被告與黃伯忠間有金錢往來，惟其因多端，可能係贈與
    、買賣、承攬等不一而足，尚不足以證明黃伯忠有向被告借
    款270 萬元之事實存在；(4)再審閱被告提出用以證明伊與黃
    伯忠間270 萬元債務存在之系爭本票，即為其於前案判決中
    所提出之同一張本票（見本院卷第82頁、前案判決卷第28頁
    ），而前案判決已認定被告無法舉證證明黃伯忠確有向被告
    借款270 萬元之事實存在，判決被告敗訴確定在案；(5)參以
    ，被告所指伊與黃伯忠間匯款之事實，或為87年或88年，然
    系爭本票之發票日則為92年3 月1 日，相差達五、六年之久
    ，衡情如果有借貸情事，應無間隔如此之久，方書立憑證之
    可能。(6)況且，被告亦未能舉證證明前案判決有何違背法令
    情形；基於維持訴訟上誠信原則及當事人間公平之訴訟法理
    ，避免紛爭反覆發生，被告雖抗辯伊與黃伯忠間有270 萬元
    債權債務存在云云，惟其所提附表所示之證據，既不足以證
    明伊與黃伯忠間有何債權債務關係存在，所辯委無足採。
  (三)原告依不當得利法律關係，請求塗銷系爭最高限額抵押權設
    定登記，有無理由？
  1.按「無法律上之原因而受利益，致他人受損害者，應返還其
    利益。雖有法律上之原因，而其後已不存在者，亦同。」，
    民法第179條定有明文。又民法物權編第881條之12第1項第
    1款規定：「最高限額抵押權所擔保之原債權。除本節另有
    規定外。因下列事由之一而確定。一、約定之原債權確定期
    日屆至者。二、擔保債權．．．因其他事由，致原債權不繼
    續發生者。」；上開新修正條文規定，依據民法物權編施行
    法第17條規定，於修正施行前之最高限額抵押權，亦得溯及
    適用。
  2.經查，系爭最高限額抵押權之存續期間係自92年6 月20日起
    至94年6 月20日止，揆諸上揭規定，該抵押權所擔保之債權
    於94年6 月20日存續期間屆滿時即告確定（即經結算確定）
    ，被告既無法證明伊與黃伯忠間有何債權債務關係存在，原
    告基於抵押權之從屬性及民法不當得利之法則，請求被告塗
    銷系爭最高限額抵押權，核屬有據。
五、綜上，原告依民法不當得利之法律關係及抵押權之從屬性，
    請求被告塗銷系爭最高限額抵押權登記，為有理由，應予准
    許。
六、本件事證已臻明確，兩造其餘攻擊防禦方法及舉證，核與判
    決結果無影響，爰不一一論述，併此敘明。
七、訴訟費用負擔之依據：民事訴訟法第78條。
中    華    民    國    98    年    2     月    27    日
                  民事第二庭        法  官  張金柱
附表－被告抗辯借予黃伯忠之金額
┌──┬─────┬────┬───────────────┐
│編號│借款日期  │借款金額│證據                          │
├──┼─────┼────┼───────────────┤
│1.  │87年7月2日│100萬   │(1)台灣銀行取款憑條影本2紙。   │
│    │          │        │(2)同上銀行入戶電匯申請書1份。 │
│    │          │        │(3)前案判決卷附之彰化縣埔心鄉農│
│    │          │        │  會94年2月24日心鄉農信字第145│
│    │          │        │  號函所附黃伯忠設於該農會帳戶│
│    │          │        │  交易明細表及匯款解付傳票影本│
│    │          │        │  各1份                       │
├──┼─────┼────┼───────────────┤
│2.  │87年8月10 │100萬元 │(1)前案判決卷附之呂哄堂簽發票號│
│    │日        │        │  ARC000 0000 ，票面金額914,20│
│    │          │        │  0元之支票。                 │
│    │          │        │(2)被告另交付黃伯忠現金85,800元│
├──┼─────┼────┼───────────────┤
│3.  │87年9月5日│60萬元  │前案判決卷付之呂養雪之互助會名│
│    │          │        │單名冊影本1份                 │
├──┼─────┼────┼───────────────┤
│4.  │87年10月12│10萬元  │(1)桃園市信用合作社跨行匯款回單│
│    │日        │        │  影本                        │
│    │          │        │(2)彰化縣埔心鄉農會函文影本    │
├──┴─────┴────┴───────────────┤
│說明：上開四筆金額合計為270萬元                           │
└─────────────────────────────┘
如不服本判決，應於送達後20日內，向本院提出上訴狀並表明上
訴理由，如於本判決宣示後送達前提起上訴者，應於判決送達後
10日內補提上訴理由書（須附繕本）。
以上正本證明與原本無異。
中    華    民    國    98    年    3     月    2     日
                              書記官  崔青菁


司法院資訊處製作；財團法人民間司法改革基金會備份。
